ACORDAO-COMPLETO-2456228

ACÓRDÃO 9935/2021 ATA 27/2021 - SEGUNDA CÂMARA

VISTOS, relatados e discutidos estes autos de monitoramento do Acórdão 8109/2012-TCU-Segunda Câmara, por meio do qual este Tribunal considerou ilegais atos de concessão de aposentadoria emitidos pela Fundação Universidade Federal do Acre;
ACORDAM os ministros do Tribunal de Contas da União, reunidos em sessão da 2ª Câmara, ante as razões expostas pelo relator, em:
9.1. aplicar a Filomena Maria Oliveira da Cruz (CPF XXX.405.762-XX) , Pró-Reitora de Desenvolvimento e Gestão de Pessoas da Fundação Universidade Federal do Acre, a multa prevista no art. 58, inciso IV, da Lei 8.443/1992 e no art. 268, inciso VII, do Regimento Interno do Tribunal, no valor de R$ 5.000,00 (cinco mil reais) ;
9.2. determinar o desconto integral ou parcelado da dívida a que se refere o subitem anterior nos vencimentos, subsídio, salário ou proventos da responsável, observados os limites previstos na legislação pertinente, caso expire o prazo para recolhimento sem sua manifestação, nos termos do art. 28, inciso I, da Lei 8.443/92, c/c o art. 219, inciso I, do RI/TCU;
9.3. autorizar, desde logo, caso solicitado e o processo não tenha sido remetido para cobrança judicial, o pagamento da dívida em até 36 (trinta e seis) parcelas mensais e consecutivas, nos termos do art. 26 da Lei 8.443/1992, c/c o art. 217 do Regimento Interno/TCU, fixando-se o vencimento da primeira parcela em 15 (quinze) dias, a contar do recebimento da notificação, e o das demais mensalmente, devendo incidir sobre cada valor mensal os correspondentes acréscimos legais, na forma prevista na legislação em vigor, sem prejuízo de alertar a responsável de que a falta de comprovação do recolhimento de qualquer parcela implicará o vencimento antecipado do saldo devedor;
9.4.  autorizar a cobrança judicial da dívida, caso não atendida a notificação, na forma do art. 28, inciso II, da Lei 8.443/1992;
9.5. determinar à Fundação Universidade Federal do Acre, nos termos do artigo 4°, inciso I, da Resolução-TCU 315/2020, que:
9.5.1. proceda ao ressarcimento ao erário dos valores indevidamente recebidos por Ana Maria Alves de Oliveira (CPF XXX.723.448-XX) , José Carlos Sopchaki (CPF XXX.411.601-XX) , José Ferreira Nery (CPF XXX.885.132-XX) e Maria do Perpétuo Socorro Peixoto Pereira (CPF XXX.781.442-XX) , a título de URP - 26,05%, desde a data da ciência do Acórdão 8109/2012-TCU-Segunda Câmara, ora monitorado, nos termos do subitem 9.2 daquela deliberação, consoante o enunciado 106, da Súmula de jurisprudência do TCU;
9.5.2. no prazo de 30 (trinta) dias, envie, por meio do sistema e-Pessoal, novos atos de aposentadoria em favor dos servidores José Carlos Sopchaki (CPF XXX.411.601-XX) , José Ferreira Nery (CPF XXX.885.132-XX) e Maria do Perpétuo Socorro Peixoto Pereira (CPF XXX.781.442-XX) , livres das irregularidades apontadas no Acórdão 8109/2012-TCU-Segunda Câmara, nos termos do art. 262, § 2º, do Regimento Interno do TCU, c/c o art. 19, § 3º, da Instrução Normativa - TCU 78/2018.

Monitoramento de acórdão.

Segunda Câmara

Fundação Universidade Federal do Acre.

3. Interessados/Responsáveis:
3.1. Interessados: Ana Maria Alves de Oliveira (XXX.723.448-XX); Joao Gonzaga de Oliveira (XXX.557.572-XX); Jose Carlos Sopchaki (XXX.411.601-XX); Jose Ferreira Nery (XXX.885.132-XX); Maria do Perpetuo Socorro Peixoto Pereira (XXX.781.442-XX).

13.1. Ministros presentes: Bruno Dantas (Presidente), Aroldo Cedraz, Raimundo Carreiro e Vital do Rêgo (Relator).
13.2. Ministro-Substituto convocado que não participou da votação: Marcos Bemquerer Costa.
13.3. Ministro-Substituto presente: André Luís de Carvalho.

Associação dos Docentes da UFAC - ADUFAC e outro

VITAL DO RÊGO

Adoto como relatório, com os devidos ajustes de forma, a instrução elaborada no âmbito da Secretaria de Fiscalização de Integridade de Atos e Pagamentos de Pessoal e de Benefícios Sociais - Sefip (peça 38) , com a qual se manifestou de acordo o corpo gerencial daquela unidade técnica especializada (peça 39) , a seguir transcrita:
INTRODUÇÃO
Trata-se de acompanhamento do Acórdão 8109/2012-TCU-Segunda Câmara, da relatoria do Emérito Ministro José Jorge (peça 9) , por meio do qual foram considerados ilegais as concessões de aposentadoria à Ana Maria Alves de Oliveira, João Gonzaga de Oliveira, José Carlos Sopchaki, José Ferreira Nery e Maria do Perpétuo Socorro Peixoto Pereira em razão da inclusão, nos respectivos proventos, de parcela de provimento judicial relativa à URP (26,05%) e, ainda fez, as seguintes determinações. 
9.3. determinar à Universidade Federal do Acre que:
9.3.1. faça cessar, nos termos do art. 262 do Regimento Interno/TCU, no prazo de 15 (quinze) dias, pagamentos decorrentes dos atos ora impugnados, sob pena de responsabilidade solidária da autoridade administrativa omissa;
9.3.2. comunique aos interessados acerca da presente deliberação, alertando-os de que o efeito suspensivo decorrente de eventual interposição de recurso não os exime da devolução dos valores percebidos indevidamente após a respectiva notificação, em caso de não provimento;
9.3.3. no prazo de 30 (trinta) dias, encaminhe a este Tribunal, por cópia, comprovante da data em que os interessados tomaram conhecimento da decisão desta Corte;
9.3.4. emita novos atos, livres das irregularidades e inconsistências apontadas, submetendo-os à apreciação do Tribunal no prazo de 30 (trinta) dias, a contar da ciência da presente deliberação, nos termos do § 1º do art. 15 da IN/TCU nº 55/2007;
9.4. determinar à Secretaria de Fiscalização de Pessoal que acompanhe a implementação das determinações constantes do item 9.3 do presente Acórdão.
HISTÓRICO
Para ultimar o monitoramento foi realizada diligência, mediante o ofício de notificação da peça 33, solicitando à Filomena Maria Oliveira da Cruz, Pró-Reitora de Desenvolvimento e Gestão de Pessoas da UJ que:
 (...) no prazo de 15 (quinze) dias, a contar do recebimento da presente comunicação, com fundamento no art. 11 da Lei 8.443/1992, c/c os arts. 157 e 243 do Regimento Interno do TCU, informe as providências adotadas com vistas ao cumprimento da deliberação, tendo em vista o trânsito em julgado do Mandado de Segurança 30.815 - STF:
1) o ressarcimento ao erário dos valores indevidamente recebidos por Ana Maria Alves de Oliveira (CPF XXX.723.448-XX) , José Carlos Sopchaki (CPF XXX.411.601-XX) , José Ferreira Nery (CPF XXX.885.132-XX) e Maria do Perpétuo Socorro Peixoto Pereira (CPF XXX.781.442-XX) , a título de URP - 26,05%, desde a ciência da deliberação, nos termos do subitem 9.2 da deliberação, consoante a Súmula 106-TCU;
2) a emissão, pelo E-Pessoal, de novos atos de aposentadoria em favor dos referidos inativos, livres da irregularidade apontada na deliberação, nos termos do art. 262, § 2º, do Regimento Interno do TCU, c/c o art. 19, § 3º, da Instrução Normativa - TCU 78/2018.
Por dever de ofício, informo que o não cumprimento de diligência ou de decisão deste Tribunal, no prazo fixado, sem causa justificada, poderá ensejar a aplicação da multa prevista no art. 58, inciso IV, da Lei 8.443/1992, a qual prescinde de realização de prévia audiência, nos termos do art. 268, § 3º, do Regimento Interno do TCU.
Conforme Aviso de Recebimento (AR) dos Correios (peça 34) , o ofício foi recebido na UFAC em 10/10/2018. No entanto, em razão do não atendimento, foi emitido novo ofício de notificação para a mesma destinatária com o seguinte teor (peça 35) :
Reitero os termos do Ofício nº 4393/2018, em anexo, cujo prazo para atendimento está expirado. 2. Salientamos que a ausência de atendimento, no prazo de 15 (quinze) dias, poderá ensejar a aplicação da multa prevista no art. 58, inciso IV, da Lei 8.443/92".
Conforme AR, acostado à peça 36, o ofício foi recebido em 06/12/2019 no destino.
EXAME TÉCNICO
Em consulta ao Sistema e-Pessoal, nesta data, verifica-se que a universidade cadastrou novo ato de concessão de aposentadoria somente para Ana Maria Alves de Oliveira (Ato nº 21347/2019) .
Portanto, continua pendente de atendimento os demais termos do ofício de diligência da peça 33, parcialmente transliterado no item 2, acima.
Ressalte-se que o este ofício explicitou o seguinte:
Por dever de ofício, informo que o não cumprimento de diligência ou de decisão do Tribunal, no prazo fixado, sem causa justificada, poderá ensejar a aplicação da multa prevista no art. 58, inciso IV, da Lei 8.443/1992, caso o responsável seja jurisdicionado ao TCU. A aplicação da citada multa prescinde de realização de prévia audiência, nos termos do art. 268, § 3º, do Regimento Interno do TCU. 
Destarte, a situação acima narrada tem correlação direta com o estabelecido no Art. 268, inciso IV, § 3º do Regimento Interno do TCU, pois o que se materializou, neste episódio, foi o descumprimento, sem causa justificada, à diligência do Tribunal, devendo, por isso, ser cominada multa à gestora Filomena Maria Oliveira da Cruz, Pró-Reitora de Desenvolvimento e Gestão de Pessoas da Fundação Universidade Federal do Acre - UFAC. 
Quanto ao saneamento dos autos, dever ser reiterado o ofício de diligência da peça 11, mutatis mutandis, ante a manutenção da pertinência das razões que o justificaram. 
 Por oportuno, cabe destacar que a proposição de determinação está consentânea com as orientações recentemente estabelecidas pelo TCU na Portaria Segegex 9, de 14/05/2020, que "Disciplina, no âmbito da Secretaria-Geral de Controle Externo, a proposição das deliberações previstas na Resolução TCU nº 315, de 22 de abril de 2020". Nesta portaria da Segecex, há orientação de que a determinação seja justificada por caracterização da situação como irregular, sendo, necessário impor medidas concretas e imediatas para prevenir ou corrigir a irregularidade, ou desfazer seus efeitos. E, além disso, que a finalidade da determinação seja essencialmente corretiva, como regra voltada a interromper uma irregularidade em curso ou a remover seus efeitos. Por corolário lógico, tais situações descritas no normativo da Segecex se amoldam ao caso aqui tratado.
CONCLUSÃO
11.	 Assim sendo, considera-se que o processo não se encontra pronto para ser arquivado, devendo ser feita determinação à Fundação Universidade Federal do Acre, com aplicação imediata de multa à gestora, conforme acima proposto e justificado.
PROPOSTA DE ENCAMINHAMENTO
12.	 Pelo exposto, propõe-se:
12.1. com fundamento no art. 4º, inciso I, da Resolução-TCU 315/2020, determinar à Fundação Universidade Federal do Acre que, no prazo de 15 (quinze) dias, adote as seguintes medidas cujo cumprimento será verificado pelo TCU no âmbito destes autos:
12.1.1. o ressarcimento ao erário dos valores indevidamente recebidos por Ana Maria Alves de Oliveira (CPF XXX.723.448-XX) , José Carlos Sopchaki (CPF XXX.411.601-XX) , José Ferreira Nery (CPF XXX.885.132-XX) e Maria do Perpétuo Socorro Peixoto Pereira (CPF XXX.781.442-XX) , a título de URP - 26,05%, desde a ciência da deliberação, nos termos do subitem 9.2 da deliberação, consoante a Súmula 106-TCU;
12.1.2. a emissão, pelo Sistema E-Pessoal do TCU, de novos atos de aposentadoria em favor dos servidores José Carlos Sopchaki (CPF XXX.411.601-XX) , José Ferreira Nery (CPF XXX.885.132-XX) e Maria do Perpétuo Socorro Peixoto Pereira (CPF XXX.781.442-XX) , livres da irregularidade apontada na deliberação, nos termos do art. 262, § 2º, do Regimento Interno do TCU, c/c o art. 19, § 3º, da Instrução Normativa - TCU 78/2018;
12.2. aplicar a Filomena Maria Oliveira da Cruz (CPF XXX.405.762-XX) , Pró-Reitora de Desenvolvimento e Gestão de Pessoas da Fundação Universidade Federal do Acre, a multa prevista no Art. 268, inciso IV, § 3º do Regimento Interno do TCU, em razão do descumprimento, sem causa justificada, à diligência do Tribunal.
2.	O Ministério Público junto ao TCU, representado nos autos pelo Procurador Dr. Júlio Marcelo de Oliveira, manifestou-se de acordo com a proposição da unidade técnica (peça 41) .
Eis o Relatório.

não há

Procurador Júlio Marcelo de Oliveira.

MONITORAMENTO. DESCUMPRIMENTO INJUSTIFICADO DE DETERMINAÇÃO. APLICAÇÃO DE MULTA AO GESTOR.

APOSENTADORIA (APOS)

Secretaria de Fiscalização de Integridade de Atos e Pagamentos de Pessoal e de Benefícios Sociais (Sefip).

Cuidam os presentes autos de monitoramento do Acórdão 8109/2012-TCU-Segunda Câmara, por meio do qual este Tribunal considerou ilegais os atos de concessão de aposentadoria emitidos pela Fundação Universidade Federal do Acre em favor dos ex-servidores Ana Maria Alves de Oliveira, João Gonzaga de Oliveira, José Carlos Sopchaki, José Ferreira Nery e Maria do Perpétuo Socorro Peixoto Pereira.
A ilegalidade dos atos decorreu da inclusão indevida, nos respectivos proventos, de parcela judicial concessiva do reajuste relativo a perdas decorrentes da implantação da URP (26,05%) .
Referido acórdão expediu as determinações a seguir transcritas, cujo monitoramento vem sendo realizado nestes autos, verbis:
9.3. determinar à Universidade Federal do Acre que:
9.3.1. faça cessar, nos termos do art. 262 do Regimento Interno/TCU, no prazo de 15 (quinze) dias, pagamentos decorrentes dos atos ora impugnados, sob pena de responsabilidade solidária da autoridade administrativa omissa;
9.3.2. comunique aos interessados acerca da presente deliberação, alertando-os de que o efeito suspensivo decorrente de eventual interposição de recurso não os exime da devolução dos valores percebidos indevidamente após a respectiva notificação, em caso de não provimento;
9.3.3. no prazo de 30 (trinta) dias, encaminhe a este Tribunal, por cópia, comprovante da data em que os interessados tomaram conhecimento da decisão desta Corte;
9.3.4. emita novos atos, livres das irregularidades e inconsistências apontadas, submetendo-os à apreciação do Tribunal no prazo de 30 (trinta) dias, a contar da ciência da presente deliberação, nos termos do § 1º do art. 15 da IN/TCU nº 55/2007;
9.4. determinar à Secretaria de Fiscalização de Pessoal que acompanhe a implementação das determinações constantes do item 9.3 do presente Acórdão.
Para levar a efeito o monitoramento dos termos do Acórdão 8109/2012-TCU-Segunda Câmara, este Tribunal realizou, por meio do Ofício 4.393/2018 (de 21/9/2018, peça 33) , diligência junto à Fundação Universidade Federal do Acre, solicitando à Sra. Filomena Maria Oliveira da Cruz, Pró-Reitora de Desenvolvimento e Gestão de Pessoas da entidade, que informasse as providências adotadas com vistas ao cumprimento da referida deliberação, tendo em vista o trânsito em julgado do Mandado de Segurança 30.815 - STF. 
Vale mencionar que, em razão do não atendimento do primeiro ofício enviado à entidade, outro foi emitido (Ofício 064/2019, de 7/1/2019, peça 35) , reiterando os termos do primeiro e ressaltando expressamente que "a ausência de atendimento, no prazo de 15 (quinze) dias, poderá ensejar a aplicação da multa prevista no art. 58, inciso IV, da Lei 8.443/92".   
No entanto, mesmo após a regular notificação, comprovada pelo Aviso de Recebimento acostado à peça 36, a gestora responsável por atender as diligências se manteve silente.
Diante do ocorrido, a unidade técnica propõe aplicar à gestora a multa fundada no art. 58, inciso IV, da Lei 8.443/1992, pelo não atendimento da diligência realizada e pelo descumprimento das determinações contidas no Acórdão 8109/2012-TCU-Segunda Câmara.
A proposta contou com a concordância do Ministério Público junto ao TCU, conforme o parecer de peça 41.
II
Acolho os pareceres precedentes por seus próprios fundamentos.
De fato, não há nos autos nenhuma justificativa para o desatendimento, pela gestora, da diligência realizada pelo Tribunal, e tampouco para, até o momento, não terem sido atendidos os termos do acórdão monitorado, motivo pelo qual entendo justificável a aplicação de multa nos termos propostos pela Sefip.
Além disso, anuo à proposta da unidade técnica especializada para determinar à Fundação Universidade Federal do Acre que: (i) proceda ao ressarcimento dos valores indevidamente recebidos pelos interessados nos autos, a título de URP - 26,05%, desde a ciência da deliberação monitorada, consoante o Enunciado 106, da Súmula de jurisprudência do TCU; e (ii) providencie o envio de novos atos de aposentadoria, livre das irregularidades apontadas.
	Ante o exposto, VOTO para que seja adotada a minuta de acórdão que ora trago ao exame deste colegiado.
TCU, Sala das Sessões Ministro Luciano Brandão Alves de Souza, em 3 de agosto de 2021.
Ministro VITAL DO RÊGO 
Relator